臺灣高等法院刑事判決　　　　　　　　96年度交上易字第26號
上　訴　人
即　被　告　乙○○
輔　佐　人
即被告之弟　丙○○
上列上訴人因過失傷害案件，不服臺灣桃園地方法院95年度交易
字第225號，中華民國95年11月29日第一審判決（起訴案號：臺
灣桃園地方法院檢察署95年度偵字第10830號），提起上訴，本
院判決如下：
    主  文
原判決撤銷。
乙○○從事業務之人，因業務上之過失傷害人，處有期徒刑貳月
，如易科罰金，以銀元參佰元即新臺幣玖佰元折算壹日。
    事  實
一、乙○○係統聯汽車客運股份有限公司僱用之營業大客車司機
    ，負責載運乘客，係以駕駛為業之人，於民國（下同）94年
    12月3日凌晨2時45分許，駕駛車號017-AC號營業大客車，沿
    桃園縣蘆竹鄉○○○路○段往南崁交流道方向行駛，途經桃
    園縣蘆竹鄉○○路○段7號單向三車道之中間車道（起訴書誤
    載為外側車道左側，另該車道左側係高架道路）行駛，因前
    方有車輛阻擋，欲向左變換至內側車道行駛時，應注意變換
    車道時，須讓直行車先行，並注意安全距離，以避免危險發
    生，且依當時情形天候晴、夜間有照明、路面乾燥、無缺陷
    、無障礙物、視距良好，並無不能注意情事，竟疏未注意讓
    直行車先行，並注意安全距離，貿然向左切入內側車道，適
    方甲○○駕駛車號1232-DQ號自用小客車自內側車道後方駛
    至，亦疏未注意車前狀況，並隨時採取必要之安全措施，致
    乙○○駕駛之大客車左側中央車身與甲○○駕駛之小客車右
    前側發生碰撞，甲○○駕駛之小客車因受撞及閃躲衝入左側
    花圃撞及護牆，造成甲○○顏面、頸部、左大腿、腹部、背
    部挫傷、左側大腿肌肉血腫及左側膝關節血腫等傷害。乙○
    ○於車禍發生後，在有偵查犯罪職權之公務員或機關發覺前
    ，親自以電話向警方自首，且請警方到場處理，嗣並接受裁
    判。
二、案經甲○○訴請臺灣桃園地方法院檢察署檢察官偵查起訴。
    理  由
一、被告乙○○固坦承於上開時地與告訴人甲○○駕駛之汽車發
    生碰撞等情不諱，惟矢口否認有過失傷害犯行，辯稱：伊於
    變換車道前有看後視鏡，並未見到告訴人甲○○駕駛之汽車
    ，係確定後方無來車後始切入內側車道，已盡注意義務，反
    是告訴人甲○○疏未注意車前狀況，超速行駛，顯有過失，
    且告訴人甲○○於車禍發生後並未受到任何傷害云云。惟查
    ：
(一)被告乙○○於上開時地與告訴人甲○○駕駛之汽車發生碰撞
    等情，已據被告坦承不諱，核與告訴人甲○○於原審審理時
    結證之情形相符，並有道路交通事故現場圖、道路交通事故
    調查報告表及現場照片在卷可資佐證。
(二)告訴人甲○○於原審審理時證稱：「（當時你是行駛哪一個
    車道？）第一車道，我原本是行駛在內側車道。（後來發生
    什麼事情？）車子突然切過來，就把我擠壓到陸橋的牆壁。
    （什麼車子過來？）被告開的統聯客運的車。（你當時的車
    行方向？）直行。（當你的車子距離這部原本停放在中間車
    道上的統聯客運跟它相距多遠的時候，這部車子突然往左變
    換車道到內側車道？）到車子的中間的時候，他的車子突然
    間切出來。（你車子的前保險桿大概在那部車的何處部位？
    ）中間部位。（你當時是一樣保持直行，沒有做任何閃避動
    作，還是有想辦法往左側閃避？）我有往左側閃避，不過左
    邊有種花草，然後我就被擠到陸橋牆壁上。」等語（見原審
    卷第61頁、第62頁、第67頁），且依卷附道路交通事故現場
    圖及現場照片，被告駕駛之大客車車身僅右後輪部分在中間
    車道，其餘車身均已進入內側車道，而告訴人駕駛之小客車
    則衝上內側車道左側之花圃內，車身幾已完全脫離內側車道
    ，參以被告於原審審理時供稱：伊車損部位係在左後輪前靠
    近車身之中央部位及左側中間的安全門等語（見原審卷第74
    頁），足認告訴人於車禍發生時確直行於內側車道，因被告
    駕駛之大客車切入內側車道，致大客車之左側車身中央處與
    告訴人甲○○自用小客車之右前側發生撞擊，告訴人甲○○
    之自用小客車因此受撞且為向左閃躲始衝上內側車道左側花
    圃甚明。
(三)告訴人甲○○於發生上開車禍當日（94年12月3日）即至敏
    盛綜合醫院就診，經該院診斷結果，受有顏面、頸部、腹部
    挫傷等傷害，有該院94年12月3日開立之診斷證明書1紙附卷
    足憑，足認告訴人甲○○於發生上開車禍當時即已受有傷害
    。再者，告訴人甲○○於94年12月4日及同年月5日尚分別至
    敏盛綜合醫院及華揚醫院就診，診斷結果各為左大腿挫傷、
    背部挫傷及左側大腿肌肉血腫、左側膝關節血腫，該部分傷
    害雖非車禍當日就醫診斷之結果，但上開就診時間與車禍發
    生日僅各間隔1日及2日，且告訴人甲○○於原審審理時證稱
    ：「因為我撞擊之後，我撞到方向盤，．．．因為我不能動
    ，所以由一個隔壁保養廠的人把我攙扶起來，然後叫救護車
    ，然後等警察來，做完酒測後，才送到敏盛醫院。」等語（
    見原審卷第63頁）；於本院審理時具結證稱：「（審判長問
    ：車禍後在敏盛醫院就醫，為何要轉到華揚醫院？）因為我
    要洗腎，敏盛沒有我的病歷。（審判長問：華揚醫院所開診
    斷證明，左側大腿肌肉血腫及左側膝關節血腫是如何造成？
    ）這是原本我在敏盛時候，只是看頭部有無腦震盪，就叫我
    第二天如果有暈眩的時候，要回診，當天針對腦部檢查，回
    家第二天之後，腳腫起來，才去華揚醫院，並沒有如被告所
    言事隔很久才去華揚醫院。」，參以告訴人甲○○駕駛之小
    客車因右前側與乙○○駕駛之大客車左側中央車身發生碰撞
    後，因撞擊及閃避而衝入左側花圃等情，足見告訴人甲○○
    於車禍後腳部及膝蓋部位亦已受有傷害，是以告訴人甲○○
    左大腿挫傷、背部挫傷、左側大腿肌肉血腫及左側膝關節血
    腫等傷害，均係本件車禍造成。被告辯稱：告訴人甲○○於
    車禍發生後並未受到任何傷害云云，要屬空言，不足採信。
(四)被告雖另辯稱：伊進入內側車道時，後方並無來車，伊已盡
    注意義務云云。但查：被告於原審審理時供稱：「（這樣你
    是否有注意到你的左後側有來車？）我沒有注意到，然後我
    看我的右手邊時，他就突然撞過來了。（從你開始變換車道
    ，你看左側後視鏡，你有沒有發現來車，然後你就看右邊？
    ）是的。（也就是說，跟朱偉成的車子發生碰撞的時候，你
    沒有注意到左邊的後視鏡？）撞的時候不知道怎麼撞下去的
    。（就沒有注意到？）沒有。」等語（見原審卷第70至73頁
    ）；於本院審理時供稱：「我在交通隊作了筆錄，．．．，
    我看到右邊沒有車子，要轉過去，告訴人剛好亦在那裡，因
    此造成事件發生。」、「我不否認我有過失，我切過的時候
    沒有看到告訴人」等語（見本院96年5月2日審判程序筆錄）
    ，且依兩車車禍後停靠位置及本院前開論斷，被告於切換車
    道時，並未注意左方之內側車道有無汽車駛至，是以其於變
    換車道時疏未注意讓直行車先行，自有前開過失，被告上開
    所辯，無非卸責之詞，不足採信。
(五)按汽車在雙向超過四車道之道路行駛時，應注意左列規定：
    ．．．六、變換車道時，應讓直行車先行，並注意安全距離
    。汽車在超過四車道之道路、調撥車道或雙向車道不對稱之
    道路，除依第一項各款規定行駛外，並應依道路交通標誌、
    標線、號誌之指示行駛。修正前即行為時道路交通安全規則
    第98條第1項第6款、第3項定有明文。查被告駕駛車輛，應
    遵守上開規定，於變換車道時，讓直行車先行，並注意安全
    距離，且依當時天候晴、夜間有照明，路面乾燥、無缺陷、
    無障礙物、視距良好，並無不能注意情事，竟疏未注意內側
    車道告訴人甲○○駕車直行而來，即貿然向左切入內側車道
    ，致與告訴人甲○○駕駛之汽車發生碰撞，造成告訴人受傷
    ，自有過失。本件車禍送請送鑑定及覆議結果，均認定被告
    車輛向左變換至內側車道行駛時，未讓直行車先行，並注意
    安全距離，屬有過失，有臺灣省桃園縣區車輛行車事故鑑定
    委員會95年2月23日桃縣行字第0955200523號函及鑑定意見
    書、臺灣省車輛行車事故覆議鑑定委員會95年5月2日府覆議
    字第0950200185號函及覆議意見書在卷為憑。再者，告訴人
    甲○○駕駛之小客車右前側係與被告駕駛之大客車左側中央
    車身發生碰撞，有如前述，足見被告駕駛之大客車當時已變
    換車道在前，而遭告訴人甲○○之小客車自後撞及，衡情告
    訴人甲○○行駛在後，如能注意車前狀況，減速慢行，並隨
    時採取必要之安全措施，當可避免本件車禍事故發生，尚難
    認其係猝不及防而無過失，參諸前開覆議意見書亦同此認定
    ，亦足作為此部分事實認定之基礎。至告訴人因未注意車前
    狀況，並隨時採取必要之安全措施，固已違反前開道路交通
    安全規則第94條第3項之規定，與有過失，但仍無法解免被
    告過失責任之成立。告訴人甲○○因本件車禍受有顏面、頸
    部、左大腿、腹部、背部挫傷、左側大腿肌肉血腫及左側膝
    關節血腫等傷害，被告之過失行為與告訴人甲○○之傷害結
    果間，亦有相當因果關係。
(六)綜上所述，本件事證明確，被告犯行堪以認定。
二、按被告行為後，刑法業於94年2月2日經總統以華總一義字第
    09400014901號令修正公布，並於95年7月1日施行（下稱新
    刑法，修正前刑法下稱舊刑法），刑法施行法第1條之1亦於
    95年6月14日經總統以華總一義字第09500085181號令公布施
    行，參酌最高法院95年5月23日刑事庭第8次會議決議，新刑
    法第2條第1項之規定，係規範行為後法律變更所生新舊法律
    比較適用之準據法，於新刑法施行後，應適用新刑法第2條
    第1項之規定，為「從舊從輕」之比較。經查：
(一)刑法施行法第1條之1規定：「中華民國94年1月7日刑法修正
    施行後，刑法分則編所定罰金之貨幣單位為新臺幣。94年1
    月7日刑法修正時，刑法分則編未修正之條文定有罰金者，
    自94年1月7日刑法修正施行後，就其所定數額提高為30倍。
    但72年6月26日至94年1月7日新增或修正之條文，就其所定
    數額提高為3倍。」，另刑法第33條第5款亦由「罰金：1元
    以上。」修正為「罰金：新臺幣1千元以上，以百元計算之
    。」，是刑法第284條第2項有關罰金刑處罰之規定已有修正
    ，經比較新舊法結果，以被告行為時之舊法較為有利於被告
    。
(二)修正前刑法第41條第1項前段規定：「犯最重本刑為5年以下
    有期徒刑以下之刑之罪，而受6個月以下有期徒刑或拘役之
    宣告，因身體、教育、職業、家庭之關係或其他正當事由，
    執行顯有困難者，得以1元以上3元以下折算1日，易科罰金
    。」，此折算標準並應適用修正前罰金罰鍰提高標準條例第
    2條規定，就其原定數額提高為1百倍折算1日，亦即被告行
    為時之易科罰金折算標準，應以銀元100元以上300元以下之
    數額折算1日，經換算為新臺幣，則應以新臺幣300元以上
    900 元以下折算1日。惟95年7月1日施行之刑法第41條第1項
    前段規定：「犯最重本刑為5年以下有期徒刑以下之刑之罪
    ，而受6個月以下有期徒刑或拘役之宣告者，得以新臺幣1千
    元、2千元或3千元折算一日，易科罰金」，於同日並廢除罰
    金罰鍰提高標準條例第2條之規定，亦即係以新臺幣1,000元
    、2,000元或3,000元折算1日，經比較新舊法結果，以被告
    行為時之舊法即修正前刑法第41條第1項前段、修正前罰金
    罰鍰提高標準條例第2條之規定較為有利於被告。
(三)舊刑法第62條規定「對於未發覺之罪自首而受裁判者，減輕
    其刑。但有特別規定者，依其規定。」，新刑法第62條則規
    定「對於未發覺之罪自首而受裁判者，得減輕其刑。但有特
    別規定者，依其規定。」，是有關自首減刑之規定已由「必
    減」修正為「得減」，經比較新舊法結果，以被告行為時之
    舊法較為有利於被告。
三、查被告係統聯汽車客運股份有限公司司機，為其所自承，係
    從事駕駛業務之人，是以其因業務上之過失致人受傷，係犯
    刑法第284條第2項前段之業務過失傷害罪。被告在有偵查犯
    罪職權之公務員或機關發覺前，親自以電話向警方自首，且
    請警方到場處理，有桃園縣政府警察局道路交通事故肇事人
    自首情形紀錄表1紙在卷可按，嗣並接受裁判，已合於修正
    前刑法第62條前段自首之規定，應依法減輕其刑。
四、原審因予論罪科刑，固非無見。惟查：告訴人甲○○疏未注
    意車前狀況，並隨時採取必要之安全措施，就本件車禍之發
    生，亦與有過失，有如上述，原審以被告駕駛之大客車突然
    切入內側車道阻擋告訴人前行，告訴人汽車始向左閃躲及碰
    撞後衝入內側車道左側花圃，依車禍當時發生之情形，當非
    告訴人甲○○所能預期及防範為由，逕認告訴人甲○○並無
    過失，尚有違誤。被告上訴意旨，否認犯罪，雖無足取，但
    查原判決既有上開可議，要屬無可維持，應予撤銷改判。爰
    審酌被告之素行、過失程度、迄未賠償告訴人損害以及告訴
    人所受傷勢，與有過失等一切情狀，量處如主文第2項所示
    之刑，並依修正前刑法第41條第1項前段規定，諭知易科罰
    金之折算標準。
據上論斷，依刑事訴訟法第369條第1項前段、第364條、第299
條第1項前段，刑法第2條第1項前段、第284條第2項前段、修正
前刑法第62條前段、第41條第1項前段、行為時罰金罰鍰提高標
準條例第1條前段、第2條，判決如主文。
本案經檢察官柯麗鈴到庭執行職務。
中　　華　　民　　國　　96　　年　　5 　　月　　16　　日
　　　　　　　　　刑事第十七庭  審判長法　官   趙功恆
　　　　　　　　　　　　　　　　　    法　官   陳憲裕
　　　　　　　 　 　　　　　　　　　　法　官   高明哲
以上正本證明與原本無異。
不得上訴。
                                      書記官   梁淑時
中　　華　　民　　國　　96　　年　　5 　　月　　16　　日
附錄本案論罪科刑法條全文：
刑法第284條第2項
（過失傷害罪）
從事業務之人，因業務上之過失傷害人者，處 1 年以下有期徒刑
、拘役或1 千元以下罰金，致重傷者，處3 年以下有期徒刑、拘
役或2 千元以下罰金。
